【裁判字號】    98,國,8
【裁判日期】    990903
【裁判案由】    國家賠償
【裁判全文】
臺灣士林地方法院民事判決                 98年度國字第8號
原      告  乙○○
訴訟代理人  游開雄律師
複  代理人  李維剛律師
被      告  臺北市石牌國民小學
法定代理人  甲○○
訴訟代理人  張澤平律師
上列當事人間國家賠償事件，本院於99年8 月18日言詞辯論終結
，判決如下：
    主  文
原告之訴駁回。
訴訟費用由原告負擔。
    事實及理由
壹、程序方面
    按依國家賠償法請求損害賠償時，應先以書面向賠償義務機
    關請求之，賠償義務機關拒絕賠償，或自提出請求之日起逾
    30日不開始協議，或自開始協議之日起逾60日協議不成立時
    ，請求權人得提起損害賠償之訴，國家賠償法第10條第1 項
    、第11條第1 項前段分別定有明文。本件原告主張被告應負
    國家賠償責任，原告曾於民國97年12月12日向被告提出書面
    請求，被告於98年1 月20日拒絕賠償等情，有原告所提被告
    98年1 月20日北市石小總字第09830030900 號函在卷可稽（
    本院卷一第19頁），且為被告所不爭執，是本件原告起訴合
    於前揭法定程序，先予敘明。
貳、實體方面
一、原告起訴主張：原告於97年2 月22日下午帶其年僅2 歲半之
    女兒蔡宇庭，前往被告處參加原告配偶之子蔡紹麒之家長日
    活動，原告於被告校區忠孝樓2 樓1 年6 班教室內與班導師
    談論蔡紹麒之學習狀況時，蔡宇庭本於隔壁教室玩耍，原告
    並隨時留意其動態，然有約1 分鐘未聽見蔡宇庭笑聲，原告
    即走出教室查看，竟發現蔡宇庭於校區內忠孝樓對面之至真
    樓3 樓鐵欄桿（下稱：系爭欄桿）外突出處搖晃，隨後即自
    3 樓墜落至1 樓地面，並因傷重送醫後仍不治死亡（下稱：
    系爭事故）。因系爭欄桿下方有一口字型開口，高約40公分
    、寬約35公分，而蔡宇庭身高約91公分、胸寬18公分、頭部
    橫寬12公分，以其體型應可輕易穿過，是系爭欄桿設置之初
    即有嚴重瑕疵，惟被告卻未增加防護設施，且於校外人士均
    可自由進出之家長座談日，亦未加強管控校園安全，其管理
    顯有欠缺，且公有公共設施僅需提供公用目的為已足，不因
    被告為國民小學，即僅提供該校學生使用而有所不同，是蔡
    宇庭之墜樓身亡與系爭欄桿設置之欠缺有相當因果關係，另
    雖係不明男童將蔡宇庭抱往至真樓3 樓，惟該男童僅將蔡宇
    庭放至地上隨即離去，蔡宇庭會墜樓仍係因系爭欄桿有缺口
    所致，該男童之介入，並未中斷因果關係。原告係蔡宇庭之
    母親，因女兒遽逝，身心遭受重大打擊，精神痛苦實非筆墨
    所能形容，為此依民法第194 條規定向被告請求慰撫金新臺
    幣（下同）200 萬元，且原告業經向被告請求賠償，惟遭拒
    絕，爰依國家賠償法第3 條第1 項提起本訴，另該條係採無
    過失責任之規定，是原告是否盡保護義務亦不影響原告本訴
    之請求。並聲明：被告應給付原告200 萬元，及自97年12月
    13日起至清償日止，按年息5%計算之利息。
二、被告則以：原告於家長日活動當日，未明確掌握蔡宇庭行蹤
    ，其曾於系爭事故發生前走失2 次，第1 次由原告自行尋回
    ，第2 次則係由本校教師將其帶回，且系爭事故發生地點已
    距離原告達100 公尺以上，非如原告所稱隨時留意其動態，
    顯見其未盡保護之責。另警方於系爭欄桿下方地面所採集之
    鞋印、掌印、衣服纖維等，均與蔡宇庭之鞋印、掌印、衣服
    纖維不符，是蔡宇庭究係經他人抱著跨過欄桿至欄桿外平臺
    ，抑或自系爭欄桿下方缺口攀爬而至欄桿外平臺，尚有未明
    ，而事發地點位於校內新舊大樓間之連絡走廊，隸屬於新建
    大樓工程，於95年完工使用，並經審查核備在案，且校舍規
    劃設計，乃依據6 至12歲之國民小學學生學習之環境所設計
    ，欄桿高度則均皆超過120 公分，符合建築技術規則之相關
    規定，另系爭欄桿之缺口，高僅40公分，而國小1 年級學生
    平均身高為119.76公分，要無可能穿越該空隙，而蔡宇庭身
    高約91公分，年齡僅2 歲4 個月，尚無充分自我判斷安全狀
    況之能力，本應由父母或監護人隨伺在側照顧，縱令蔡宇庭
    自該缺口墜樓亦係其父母照顧不週所致，如強求被告學校之
    設施須符合2 歲4 個月之幼童之安全標準，實係無端增加社
    會成本，則難認被告之設施於設置或管理上有所欠缺。再者
    ，事發當日另有一不名男童，將蔡宇庭抱往至真樓3 樓，亦
    是造成系爭事故之原因之一，非可盡歸責於被告等語，資為
    抗辯。並聲明求為判決駁回原告之訴。
三、兩造不爭執之事實：
  (一)原告於97年2 月22日下午帶蔡宇庭前往被告處參加原告配偶
    之子蔡紹麒之家長日活動，原告於被告校區忠孝樓2 樓1 年
    6 班教室內與班導師談論蔡紹麒之學習狀況期間，蔡宇庭於
    校區內忠孝樓對面之至真樓3 樓鐵欄處，墜落至1 樓地面，
    並因傷重送醫後不治死亡。
  (二)原告為蔡宇庭之母，蔡宇庭係94年10月18日生，於系爭事故
    發生時年齡為2歲4個月。
四、按公有公共設施因設置或管理有欠缺，致人民生命、身體或
    財產受損害者，國家應負損害賠償責任。國家賠償法第3 條
    第1 項定有明文。又所謂設置之欠缺，係指公共設施之設備
    建造之初，未臻堅固，而有不完全之處，如設計不完備、材
    料粗糙、施工不良、偷工減料、設計或建築錯誤；所謂公共
    設施管理有欠缺者，係指公共設施於建造後未善為保管，怠
    為修護致該物發生瑕疵，復未為必要之防護措施，致使該公
    共設施欠缺通常應具備之安全性而言。判斷公有公共設施設
    置或管理是否有欠缺，應就公有公共設施之目的、構造、用
    法、時間、地點、周圍環境及其利用狀況等諸般事宜，綜合
    而為考量，並個別認定。又人民依上開規定請求國家賠償時
    ，尚須人民之生命、身體或財產所受之損害，與公有公共設
    施之設置或管理之欠缺，具有相當因果關係，始足當之。亦
    即在公有公共設施因設置或管理有欠缺之情況下，依客觀之
    觀察，通常會發生損害者，即為有因果關係，如必不生該等
    損害或通常亦不生該等損害者，則不具有因果關係，且人民
    生命、身體或財產之損害與公共設施設置、管理之欠缺間，
    存有相當因果關係之事實，須由原告負舉證之責。
五、本件原告主張被告應負賠償責任，係以系爭欄桿於設計之初
    即留有口字型缺口，係建造之初構造上即存有瑕疵；又系爭
    欄桿所在場所為小學生活動之處，被告未將系爭欄桿之缺口
    封補，安全性有所欠缺，亦屬公共設施管理欠缺之情形，依
    一般經驗法則判斷，國小學童或更年幼之孩童，好奇心盛，
    在與同儕嬉鬧下，必會鑽過該缺口，以達遊戲勝利，因認蔡
    宇庭之死亡與系爭欄桿設計或管理欠缺有相當因果關係等情
    ，為其論據。惟：
  (一)系爭欄桿並無設置或管理欠缺情事：
  1.經查，系爭事故發生地點為被告校區至真樓，係於87年規劃
    設計，於95年間完工（本院卷第21頁），而上開建物設計施
    工及完工時用之建築技術規則就欄桿所為規範，僅於建築設
    計施工編第38條規定：「設置於露臺、陽臺、室外走廊、室
    外樓梯、平屋頂及室內天井部分等之欄桿扶手高度，不得小
    於1.10公尺；10層以上者，不得小於1.20公尺。」並未就欄
    桿之間隙、鏤空或其他設計有何規範，是原告主張系爭欄桿
    下方之方形缺口，並非法定之設計上瑕疵。
  2.參以系爭欄桿經實際測量結果，縫隙寬度為35公分、高度為
    39公分（臺灣士林地方法院檢察署97年度相字第115 號卷二
    第52頁，上開案卷下稱：相驗卷），設置場所為國民小學，
    依被告所提事證統計週報資料，臺北市國小一年級學童96年
    度平均身高119. 76 公分、平均體重24.13 公斤（本院卷一
    第34頁），非得輕易自間隙中穿越。另參諸建築技術規則設
    計施工編第134 條規定，校舍之使用本得因使用學童年級不
    同而有不同規範標準，而依被告所述，上開至真樓3 樓校舍
    於設計之初迄今均係針對中高年級學生，案發時3 樓係供電
    腦教室使用，上課班級為5 年6 班（相驗卷一第23頁），是
    以國小學童中、高年級學生體格、肩寬及智識程度，更難認
    系爭欄桿之設置有何欠缺。
  3.又如前所述，公共設施管理有欠缺，係指公共設施設置「後
    」，未善為保管，怠為修護致該物發生瑕疵。系爭欄桿於設
    置之初，即存在上開方型缺口，並非被告怠為保管、修護，
    致系爭欄桿於設置後狀態發生改變，是系爭欄桿方形缺口之
    設計既無從認定有瑕疵，則方形缺口於施工完成後之繼續存
    在，自亦難認係管理之欠缺。
  (三)縱認系爭欄桿缺口之設置管理有欠缺，亦難認設施之欠缺與
    原告之女死亡有相當因果關係：
    原告主張蔡宇庭係穿越系爭欄桿缺口墜樓死亡乙節，為被告
    所否認，雖原告以相關鑑識結果為立證，惟查：
  1.原告主張蔡宇庭係穿越系爭欄桿缺口而墜落之主張，其所為
    舉證，尚難令本院確信為真實：
  (1)系爭事故發生於至真樓3 樓與迴廊交界處，欄桿分為東側（
    即南北向欄桿）、南側（即東西向欄桿），原告主張之方形
    缺口係位於東西向欄桿（相驗卷二第53頁）。臺北市政府警
    察局鑑識中心於事發後分別於3 樓東西向欄桿上方、缺口處
    ，南北向欄桿及2 樓東西向欄桿進行鞋印、指紋及纖維跡證
    之採證（相驗卷二第53頁），並送請內政部警政署刑事警察
    局進行鑑定，其中於南北向欄桿所採編號1 鞋印，與蔡宇庭
    所著鞋子不符，編號3 、4 、5 、6 、7 號指紋，則無法比
    對或與比對未發現相符者（相驗卷二第49-50 頁）；東西向
    欄桿上方編號8 、9 、11、12號指紋，亦有無法比對情形（
    相驗卷二第49頁背面），至南北向欄桿缺口處所採編號2 、
    10號鞋印，則與蔡宇庭所著鞋子不同。採證編號13號掌印（
    東西向欄桿下方地面鐵板上採集，相驗卷二第81頁），則「
    紋線模糊不清或特徵點不足，無法比對。另與死者右手掌小
    指區與小魚際區比對，大小、型態均相類似（相驗卷二第49
    頁背面、第54頁），編號14號纖維跡證（東西向欄桿下方地
    面邊緣及鐵板與水泥交接處採集，相驗卷二第82頁），白色
    纖維與紅色纖維均不相似（相驗卷二第68、69頁）。而於至
    真樓2 樓東西向欄桿所採編號19號紅色纖維跡證，則與蔡宇
    庭所著紅色長褲、紅色背心之紅色纖維相似（相驗卷二第69
    頁）。另原告就編號14-1R 號纖維跡證，聲請本院再囑內政
    部警政署刑事警察局比對蔡宇庭所著粉紅色長袖上衣桃紅色
    纖維（採證編號17），則據復：「......因該送驗證物編號
    14-1R 僅為單根且長度不足2mm ，依本局鑑定經驗，認該樣
    品太過短小，實難僅憑肉眼及現有儀器確切判定其顏色及型
    態，雖該纖維檢出之棉成分與編號17-R1 之『其中一種纖維
    成分相似』（編號17-1R 為混紡纖維，檢出棉及聚酯纖維成
    分），然纖維跡證實屬類化性證據，即商業化產品同一批生
    產出來之纖維成分相同，使用同一批纖維編織之衣物均有相
    同之纖維成分，成分分析結果僅能推斷該物與比對物質是否
    『相似』，而無法逕予認定二者『相同』」等語（本院卷一
    第171 頁）。
  (2)依上開鑑識結果可知，支持原告主張之事實發生經過者，僅
    為特徵不足之編號13號掌印，其大小、型態與蔡宇庭相類
    似；長度不足之編號14紅色纖維，成分與蔡宇庭所著上衣
    纖維「相似」，及至真樓東西向2 樓欄桿所採編號19號纖
    維與蔡宇庭所著衣褲纖維相似。惟其中部分，僅得推論「
    不排除蔡童三樓墜落過程中，左手曾撞擊或接觸2 樓」採證
    處所致（相驗卷二第50頁）。至前開、部分，送鑑物特
    徵不足、長度不足，本難遽採；縱屬可信，因採證位置係在
    系爭欄桿下方地面邊緣處，依原告於警詢所陳：「我看到她
    （指蔡宇庭）之手掛在欄桿上，雙手垂下來」（相驗卷一第
    9 頁）「（蔡宇庭）雙手抓在牆邊，頭是在牆的下方，雙手
    高舉過頭，背對著我，但頭跟腳有在掙扎的樣子」等語（相
    驗卷一第52頁），是上開採證結果，有相當可能性係蔡宇庭
    於原告目睹垂掛欄桿時所遺留。而蔡宇庭何以垂掛系爭欄桿
    ，則仍有未明。
  (3)原告主張蔡宇庭係穿越系爭欄桿下方而有之後垂掛欄桿掙扎
    之情，固為可能性之一。惟證人劉凱富於警詢時曾證稱：「
    我是覺得他們在玩，那位小男生抱蔡秋蘋（即蔡宇庭，下同
    ）在欄桿玩時就掉下1 樓了。該名男生大約125-130 公分左
    右、短頭髮穿水藍色上衣。我看見他往右邊跑......」（相
    驗卷一第17頁）「第2 次我看到那個穿制服的哥哥帶死者從
    圖書館經過，這次黃啟維才來。後來我看到那哥哥抱著死者
    往上走，我忘了他們有無走樓梯。後來我看到那個哥哥抱著
    死者在3 樓畫圈的欄桿處，然後哥哥將死者放下來到欄桿後
    面的地板上，死者是站著，之後哥哥又將死者抱起來，抱著
    死者的腰部，讓死者往下看，死者手抓著欄桿......」「（
    問：死者有無在欄桿的小洞爬進爬出？）沒有。我沒有看到
    他鑽那個洞。」等語（相驗卷一第53頁）。另一證人婁棋鈞
    亦證稱：「我在至真樓3 樓走廊上，還有1 個小男生從死者
    後面抱著死者，他抱著死者的肚子，小男生的手有夾起來，
    死者的腳有一點點離開地板....... 」等語（相驗卷一第54
    頁背面）。參以原告所在之1 年6 班教室1 樓樓梯口距系爭
    事故發生地點最短之直線距離為65.8公尺（參相驗卷二第52
    頁警製現場圖），蔡宇庭由1 年6 班所在之忠孝樓2 樓下至
    1 樓，再至65.8公尺外之至真樓，再上到系爭欄桿所在之至
    真樓3 樓，衡諸常情，當非2 歲4 個月大之蔡宇庭所得自為
    ，是證人所證蔡宇庭係由他人攜同至至真樓3 樓等情，應屬
    可信。又攜同蔡宇庭至系爭欄桿處之學童，確有將蔡宇庭抱
    起之事實，證人劉凱富、婁棋鈞證述相同（惟有無靠近欄桿
    處則2 人陳述略有出入），佐諸蔡宇庭身高91公分，果係擠
    入寬度為35公分、高39公分之間隙，缺口處欄桿完全未因穿
    、擠過程磨擦留下衣物纖維，亦屬可疑。是衡諸上開事證，
    本諸經驗法則，當無法排除蔡宇庭因他學童抱至欄桿處玩耍
    而發生垂掛系爭欄桿處，因而留有前述(2)跡證之可能。
  (4)綜上，被告抗辯系爭事故發生過程，未必如原告所主張，非
    不可採。事故之發生過程，於本院仍屬未明，原告主張之因
    果歷程，即難認為真正。
  2.蔡宇庭之死亡，與系爭欄桿設置無相當因果關係：
    經查，系爭事故發生之至真樓3 樓，當日係5 年級上課之電
    腦教室，事發時係5 年6 班正在上課（相驗卷一第23頁），
    2 樓則是該校6 年級上課時間，是至真樓於當日顯非開放辦
    理家長日之區域，本可合理期待學童家長或偕同家長到場之
    人不會出現於該區域。況如前所述，事故發生地點，與被告
    舉辦家長日之忠孝樓1 年6 班教室，最短之直線距離為65.8
    公尺，並需下2 層樓、上3 層樓，兩棟樓間復不相通（參相
    驗卷二第61頁教室位置圖），此一距離、高度之障礙，於正
    常情形，顯可合理阻絕身材、智識不足，可能穿越系爭欄桿
    缺口之幼童，獨自到達上開缺口處而陷危境。是於通常情形
    ，依客觀之觀察，不致有2 歲餘幼童獨自到達系爭欄桿處，
    而生幼童穿越欄桿墜落之意外，是以系爭事故發生時之相關
    客觀情狀，亦難認原告之女蔡宇庭之死亡，與被告設施之設
    置、管理欠缺有相當因果關係。
六、從而，原告本於前揭原因事實，依國家賠償法第3 條第1 項
    、民法第194 條規定，訴請被告給付200 萬元，及自原告向
    被告為國家賠償請求翌日即97年12月13日起至清償日止，按
    年息5%計算之利息，為無理由，應予駁回。
七、本件事證已臻明確，其餘兩造主張、陳述暨所提之證據，經
    審酌均與本院前揭判斷不生影響，爰不一一詳予論述，附此
    敘明。
八、據上論斷，原告之訴為無理由，依民事訴訟法第78條判決如
    主文。
中    華    民    國    99    年    9     月    3     日
                  民事第一庭  法  官  王本源
以上正本證明與原本無異。
如對本判決上訴，應於判決送達後20日內向本院提出上訴狀；若
委任律師提起上訴者，應一併繳納上訴審裁判費，否則本院得不
命補正逕行駁回上訴。
中    華    民    國    99    年    9     月    13    日
                              書記官  蔡岳霖

司法院資訊處製作；財團法人民間司法改革基金會備份。
